【裁判字號】    97,重上,85
【裁判日期】    990810
【裁判案由】    履行契約
【裁判全文】
臺灣高等法院高雄分院民事判決          97年度重上字第85號
上  訴  人  丙○○○
            丁○○
上  1   人
訴訟代理人  賴鎮局律師
            甲○○
上訴人即
被上訴人    乙○○
            己○○（原名為陳增元）
                        5樓
被上訴人    戊○○
訴訟代理人  黃正男律師
上列當事人間因請求履行契約等事件，上訴人對於民國97年8 月
15日臺灣高雄地方法院96年度重訴更(一)字第1 號第一審判決提起
上訴，並為訴之追加及反訴之追加，本院於99年7 月27日辯論終
結，茲判決如下：
    主  文
上訴駁回。
丙○○○、丁○○、乙○○、己○○應再同意由陳雅尼領取臺灣
臺北地方法院民國八十四年度民執正字第三八○號強制執行事件
於民國九十八年十一月三日所作成分配表次序一分配金額新台幣
壹仟貳佰壹拾柒萬零肆佰肆拾柒元，並同意將分配金額新台幣壹
仟貳佰壹拾柒萬零肆佰肆拾柒元給付陳雅尼。
丙○○○、丁○○追加之反訴及假執行之聲請均駁回。
追加之訴訴訟費用由丙○○○、丁○○、乙○○、己○○連帶負
擔，其餘追加反訴及第二審訴訟費用由上訴人丙○○○、丁○○
連帶負擔。
    事 實 及 理 由
一、本件丙○○○、丁○○於原審對被上訴人提起反訴，戊○○
    則以：本件本訴之原告為戊○○，被告為丙○○○、乙○○
    、丁○○、己○○；反訴之原告為丁○○、丙○○○，被告
    為戊○○、乙○○、己○○，本訴之原告與反訴之被告、本
    訴之被告與反訴之原告並非完全相同，與反訴之要件不合，
    故本件提起之反訴不合法等語置辯。按民國89年2 月9 日修
    正公佈之民事訴訟法第259 條明定「被告於言詞辯論終結前
    ，得在本訴繫屬之法院，對於原告及就訴訟標的必須合一確
    定之人提起反訴」，已變更前實務上所持「本訴與反訴之當
    事人必須完全相同，僅易其原被告地位」之見解，依程式從
    新原則，自應按上開法文規定辦理（最高法院93年度台上字
    第2541號判決參照）。經查，本件本訴之原告與反訴之被告
    、本訴之被告與反訴之原告固非完全相同，然反訴原告丙○
    ○○及丁○○係以領取系爭分配款為由提起反訴，本訴與反
    訴之爭執為系爭協議書（詳如下述）是否真正；兩造間如何
    分配系爭分配款，故可認本訴與反訴之事實及法律上主張均
    相牽連，且兩造關於本訴及反訴之訴訟標的，均為必須合一
    確定之人，基此，丁○○、丙○○○於本件訴訟言詞辯論終
    結前，對陳雅尼、乙○○及己○○提起反訴，於法並無不合
    。又丙○○○、丁○○提起上訴，就關於原審本訴判決給付
    之訴部分，非基於個人原因為之，其行為有利於同為本訴被
    告之乙○○、己○○（原名陳增元，下同），依民事訴訟法
    第56條第1 款規定，應認此部分上訴之效力及於乙○○、己
    ○○。又丙○○○、乙○○、己○○，均未於言詞辯論期日
    到場，核無民事訴訟法第386 條各款所列情形之一，且上訴
    人4 人關於本訴給付之訴訴訟標的部分；被上訴人乙○○、
    己○○、陳雅尼關於反訴訴訟標的部分，有合一確定之必要
    ，爰依到場之上訴人丁○○、被上訴人陳雅尼之聲請，由其
    一造辯論而為判決。均先予敘明。
二、本訴部分：
  (一)陳雅尼起訴主張：伊與丁○○及兩造之被繼承人陳植佩，3
    人於民國82年12月１日共同借款新台幣（下同）72,320,801
    元予訴外人陳王雪航，雙方並就還款事宜簽立「協議書」，
    及由陳王雪航出具面額90,000,000元之本票1 紙供作違約擔
    保。嗣陳王雪航未依協議書內容履行，伊等3 人即持該本票
    聲請法院裁定，經臺灣臺北地方法院以83年度票字第17438
    號裁定准予強制執行，而據以就陳王雪航於同法院民事執行
    處（下稱執行法院）80年度民執洪字第453 號對其債務人張
    進隆基強制執行事件之可受分配款20,873,949元聲請強制執
    行，由執行法院以84年度執字第380 號執行事件（下稱系爭
    執行事件）受理。嗣伊復於88年6 月20日與丁○○、陳植佩
    另以協議書約定：三方前共同借款予陳王雪航，取得共同債
    權9 千萬元，並向執行法院聲請查封執行陳王雪航於同法院
    80年民執洪字第453 號之分配款受償，三方茲同意就執行取
    得之款項，優先清償陳雅尼部分之債權，次由陳植佩、丁○
    ○平均分配，陳植佩、丁○○並同意於領取執行所得之款項
    時，授權由陳雅尼領取並依本分配協議逕行分配之（下稱系
    爭協議書）。陳植佩於88年9 月5 日死亡，兩造為繼承人，
    應繼受陳植佩依系爭協議書約定之義務。而執行法院於92年
    7 月11日作成系爭執行事件分配表，其次序1 之執行費450,
    280 元及次序7 票款債權之分配金額7,942,420 元，債權人
    為伊、丁○○及陳植配之繼承人即兩造；於98年11月3 日就
    「前次受償不足部分債權」再作成分配表，其次序1 之債權
    受分配金額12,170,447元，債權人為伊、丁○○及陳植配之
    繼承人即兩造（以上合稱系爭受分配款）。則上訴人應依系
    爭協議書之約定，授權伊向執行法院領取系爭受分配款，並
    優先清償陳王雪航對伊之債務額。詎上訴人均否認系爭協議
    書之真正，並拒絕授權伊向執行法院領取分配款，致伊迄無
    法領取系爭受分配款。爰基於系爭協議書之約定，聲明請求
    ：(一)確認系爭協議書為真正，(二)上訴人應同意由伊向執行法
    院領取系爭受分配款，並同意將系爭受分配金額共20,563,1
    47元給付伊（原請求上訴人同意陳雅尼向執行法院領取92年
    7 月11日作成之分配表次序1 分配金額450,280 元及次序7
    分配金額7,942,420 元，並同意將上開分配金額共8,392,70
    0 元給付陳雅尼，於本院為訴之追加）。
  (二)丙○○○、丁○○則以：(一)否認系爭協議書上丁○○印文之
    真正。(二)系爭協議書縱為真正，然系爭執行事件92年7 月11
    日作成之分配表次序1 分配金額450,280 元及次序7 分配金
    額7,942,420 元，合計8,392,700 元，業經執行法院依法提
    存，提存書記載之提存物受取人為「丙○○○、己○○、乙
    ○○、戊○○、丁○○」，即應由5 人共同領取方合乎提存
    書記載之條件，故陳雅尼本件請求，與提存書之提存物受取
    人不符，無從領取提存款，其請求於法無據。(三)兩造就繼承
    陳植佩受分配之款項部分，尚未為遺產分割，為公同共有，
    應得公同共有人全體之同意，始得領取提存款或分配款；陳
    雅尼未經其餘公同共有人同意前，無單獨領取之權，則其提
    起本件訴訟並無實益，而無訴訟保護之必要。(四)陳雅尼部分
    之債權已經陳王雪航清償完畢，無由其受託領取並再先行受
    清償之必要。(五)縱認陳雅尼依系爭協議書之約定，有權代理
    陳植佩及丁○○，然陳植佩死亡後，陳雅尼之代理權及與陳
    植佩之委任關係也因當事人一方死亡而消滅，非經陳植佩之
    繼承人全體再為委任，並無權代為領取受分配款。況丁○○
    在原審亦以訴狀之送達，終止與陳雅尼之委任關係等語，資
    為抗辯。
    乙○○及己○○未於言詞辯論期日到場，亦未曾提出書狀作
    任何聲明或陳述。
三、反訴部分：
  (一)丙○○○及丁○○反訴主張：系爭受分配款為可分之債，故
    應由丁○○、陳雅尼及陳植佩平均分受之，而各分得3 分之
    1 ；陳植佩應受分配部分由兩造共同繼承，故92年7 月11日
    分配表之分配款，應由丁○○、陳雅尼各分得2,797,566 元
    ，陳植佩之繼承人即兩造共同分得2,797,567 元；98年11月
    3 日分配表之分配款，應由丁○○、陳雅尼依序各分得4,05
    6,810 元、4,056,818.5 元，及兩造共同分得4,056,818.5
    元。惟被上訴人拒絕協同領取系爭受分配款，且屬陳植佩遺
    產之分配款部分，在遺產分割前，為兩造公同共有。爰基於
    上開提存書的記載及繼承之關係，聲明請求：(一)被上訴人應
    協同丙○○○、丁○○領取系爭分配款後，按上揭丁○○、
    戊○○，及兩造共同分得金額為分配（原請求關於92年7 月
    11日分配表之分配款部分，於本院為反訴之追加），(二)願供
    擔保聲請准予宣告假執行。
  (二)戊○○則引用本訴之主張以為抗辯。
    己○○及乙○○均未於言詞辯論期日到場，亦未曾提出書狀
    作何聲明或陳述。
四、原審判決：(一)確認系爭協議書真正，(二)丙○○○、丁○○、
    乙○○、己○○應同意由戊○○領取系爭執行事件於92年7
    月11日所作成分配表次序1 分配金額450,280 元及次序7 分
    配金額7,942,420 元，並同意將上開分配金額共8,392,700
    元給付戊○○。而駁回丙○○○、丁○○之反訴。丙○○○
    、丁○○就原審判決全部聲明不服，就本訴部分求為判決：
    (一)原判決不利於丙○○○、丁○○部分廢棄，(二)上開廢棄部
    分，戊○○在第一審之訴駁回；就反訴部分求為判決：(一)原
    判決不利於丙○○○、丁○○部分廢棄，(二)上開廢棄部分，
    己○○、乙○○、戊○○應協同丙○○○、丁○○領取系爭
    執行事件92年7 月11日所作成分配表次序1 分配金額450,28
    0 元及次序7 分配金額7,942,420 元後，按丁○○分得2,79
    7,566 元，戊○○分得2,797,567 元，丙○○○、丁○○、
    己○○、乙○○、戊○○共同分得2,797,567 元。就反訴部
    分並追加聲明：己○○、乙○○、戊○○應協同丙○○○、
    丁○○領取系爭執行事件98年11月3 日所作成分配表次序1
    分配金額12,170,447元，按丁○○分得4,056,810 元，戊○
    ○分得4,056,818.5 元，丙○○○、丁○○、己○○、乙○
    ○、戊○○共同分得4,056,818.5 元，暨陳明願供擔保聲請
    准予宣告假執行。戊○○於本院就本訴部分追加聲明：丙○
    ○○、丁○○、己○○、乙○○應再同意由戊○○領取系爭
    執行事件98年11月3 日所作成分配表次序1 分配金額12,170
    ,447元，並同意將分配金額12,170,447元給付戊○○。
五、兩造不爭執及爭執之事項：
  (一)兩造就下列事項並不爭執，並有協議書、本票裁定暨確定證
    明、分配表、提存書為憑，堪認為真實：
  1.陳雅尼與丁○○及兩造之被繼承人陳植佩於82年12月１日共
    同借款72,320,801元予陳王雪航，雙方並就還款事宜簽立「
    協議書」，及由陳王雪航出具面額9 千萬元之本票1 紙作為
    違約擔保。
  2.陳植佩3 人持上開本票聲請法院裁定，由臺灣臺北地方法院
    以83年度票字第17438 號裁定准予強制執行，而據以對陳王
    雪航強制執行。執行法院以84年度執字第380 號強制執行事
    件就同院80年度民執洪字第453 號陳王雪航對債務人張進隆
    基強制執行事件之可受分配款為執行。
  3.系爭執行事件於92年7 月11日作成分配表，執行所得金額為
    28,123,682元，次序1 之執行費450,280 元及次序7 票款債
    權之分配金額7,942,42 0元，債權人均為丙○○○、己○○
    、乙○○、陳雅尼、丁○○，執行法院並於94年8 月1 日通
    知兩造至該院領取。嗣因兩造逾期未領取該分配款，經執行
    法院於94年12月24日以94年度存字第6119號提存書提存，提
    存物受取人為兩造（下稱系爭提存書）。
  4.執行法院再於98年11月3 日就系爭執行事件「前次受償不足
    部分債權」再作成分配表，次序1 之債權受分配金額12,170
    ,447元，債權人為丙○○○、己○○、乙○○、陳雅尼、丁
    ○○。
  5.系爭協議書上陳植佩之印文為真正（本院卷(一)113頁）。
  6.兩造均為陳植佩之繼承人。
  (二)兩造間爭執事項為：
  1.系爭協議書是否為真正？
  2.陳雅尼對陳王雪航之系爭本票債權是否已因受償而消滅？
  3.陳雅尼依據系爭協議書，主張丙○○○、己○○、乙○○、
    丁○○應授權由陳雅尼領取系爭本票債權執行取得之款項，
    並應優先清償陳雅尼部分之債權，次由丁○○、陳植佩之繼
    承人即兩造平均分配，是否有理由？
  4.系爭協議書之內容，是否因執行法院將92年7 月11日所作成
    分配表之兩造應分配款提存於提存所，而無法履行？
  5.丙○○○、丁○○反訴之主張，是否有理由？
六、茲就兩造爭執事項判斷如下：
  (一)陳雅尼主張系爭協議書為真正，而丁○○就其上陳植佩之印
    文真正，固不爭執，惟否認丁○○印文之真正，並請求送鑑
    定系爭協議書上「丁○○」印文之真正。經查：
  1.本件據陳雅尼提出系爭協議書之原本，經本院將該協議書與
    財政部高雄國稅局86年11月11日丁○○繳納證券交易稅額之
    年度證券交易稅一般代徵稅額繳款書原本1 紙（編號18888
    ）、89年6 月2 日丁○○繳納證券交易稅額之年度證券交易
    稅一般代徵稅額繳款書原本2 紙（編號01561 、01562 ），
    及丁○○於86年10月27日向陳崇基買賣穎川公司股票之契約
    書原本1 紙，送請內政部警政署刑事警察局鑑定其上「丁○
    ○」之印文是否相同，據提出鑑定書，稱系爭協議書上之「
    丁○○」印文與其餘送鑑文書上之「丁○○」印文相符（本
    院卷(二)66至67頁）。丁○○固稱：當時報稅都是授權陳雅尼
    處理，不記得印章是誰刻的等語，惟據陳雅尼提出訴外人林
    宏雲在高等行政法院高雄分院92年度訴字第522 號贈與稅事
    件中之證詞筆錄，據稱：我是華園飯店會計經理，丁○○是
    現任董事長，丁○○向陳崇基買穎川公司的股票，契約書是
    我繕打的；上開3 件證券交易稅是買方丁○○繳納，而由我
    交待裡面的小姐去辦理繳納等語（本院卷(一)163 、165 、
    166 至167 頁），足見各該繳款書、契約書確係丁○○授權
    其員工蓋用印文，而為真正；從而，亦足以證明系爭協議書
    上丁○○印文之真正。
  2.上開丁○○印文既屬真正，足徵丁○○確有參與系爭協議書
    之簽訂，而其既表示其上陳植佩印文真正，堪認陳植佩亦參
    與其事，復參以系爭協議書上「陳植佩印」之印文與經濟部
    95年6 月27日經授商字第09501122300 號函所附「華園飯店
    股份有限公司」72年2 月16日公司登記申請書上「陳植佩印
    」之印文互為對照，尺寸寬1.4 公分，字體特殊且大小相同
    ，經原審勘驗明確，製有勘驗筆錄可參（原審卷(二)第120 至
    121 頁），是應認系爭系爭協議書確由丁○○、陳植佩與陳
    雅尼所共同簽立，而屬真正；丙○○○、丁○○空言否認，
    核無足採。
  (二)丙○○○、丁○○主張陳雅尼對陳王雪航之系爭本票債權已
    因受償而消滅，固據提出台灣高等法院台中分院94年度上字
    第105 號民事判決，並引用陳王雪航於該案中陳述「戊○○
    所陳之本票及協議書均為另一法律關係，陳王雪航已將承受
    之標的物過戶移轉予戊○○而為清償」等語，惟該案係陳王
    雪航對兩造訴請確認抵押債權不存在等事件（原審卷(一)第94
    至99頁），雙方互有利害關係，自不得以陳王雪航在該案之
    答辯，引為本件有利之證據。此外，丙○○○、丁○○就陳
    雅尼曾經就系爭本票債權受償，並未提出其他事證證明之，
    本院即無從為有利之認定。
  (三)陳雅尼依據系爭協議書，主張丙○○○、己○○、乙○○、
    丁○○應授權由陳雅尼領取系爭本票債權執行取得之款項，
    並應優先清償陳雅尼部分之債權，次由丁○○、陳植佩之繼
    承人即兩造平均分配等語；陳柯卿、丁○○則辯稱：陳植佩
    死亡後，陳雅尼之代理權及與陳植佩之委任關係亦歸於消滅
    ，丁○○亦以訴狀之送達，終止與陳雅尼之委任關係等語。
    按契約應以當事人立約當時之真意為準，而真意何在，又應
    以過去事實及其他一切證據資料為斷定之標準，不能拘泥文
    字致失真意（最高法院19年上字第453 號判例參照）。系爭
    協議書由陳植佩、丁○○、陳雅尼3 人共同簽訂，約定內容
    略以：三方前共同借款予陳王雪航，取得共同債權9 千萬元
    ，並向執行法院聲請查封執行陳王雪航於同法院80年民執洪
    字第453 號之分配款受償，三方茲同意就執行取得之款項，
    優先清償陳雅尼部分之債權，次由陳植佩、丁○○平均分配
    ，陳植佩、丁○○並同意於領取執行所得之款項時，授權由
    陳雅尼領取並依本分配協議逕行分配之等語。陳植佩、丁○
    ○、陳雅尼3 人對陳王雪航9 千萬元之共同債權，為可分之
    債，依民法第271 條規定，應平均分受之，即每人可受償3
    千萬元。而陳王雪航於同法院80年民執洪字第453 號之分配
    款金額僅為28,123,682元，顯然不足清償3 人共同債權或使
    任1 人受足額清償，是足認該協議書係就3 人對陳王雪航之
    共同債權聲請強制執行所得分配款，約定內部受清償順序，
    及由陳植佩、陳雅尼共同授權陳雅尼領取款項之協議，其目
    的實有確保陳雅尼優先受償之意。再者，民法第550 條規定
    ，委任關係，因當事人一方死亡、破產或喪失行為能力而消
    滅；但契約另有訂定，或因委任事務之性質不能消滅者，不
    在此限。系爭協議書3 方協議之目的，既在使陳雅尼就強制
    執行分配款優先受償，陳植佩及丁○○授權陳雅尼領取分配
    款，亦在確保此目的之達成，則陳植佩授權陳雅尼領取強制
    執行分配款，依其委任事務之性質，並不因陳植佩死亡而消
    滅；況且，該委任事務之執行，亦與陳植佩之繼承人對陳雅
    尼之信任關係無涉，自不影響該委任關係之效力，而應由全
    體繼承人依繼承關係，承受系爭協議書所約定包括委任關係
    之權利、義務。又依民法第263 條準用第258 條第1 、2 項
    之規定，契約當事人之一方有數人者，終止契約之意思表示
    ，應由其全體或向其全體為之。陳植佩、丁○○依系爭協議
    書共同授權陳雅尼領取執行受分配款，則該委任關係存在於
    陳植佩、丁○○與陳雅尼雙方，如欲終止雙方之委任關係，
    應由丁○○及陳植佩之全體繼承人向陳雅尼為之；丁○○單
    獨向陳雅尼為終止委任關係之意思表示，按之上揭說明，尚
    不生終止之效力。從而，應認系爭協議書之約定，仍屬有效
    ；其關於陳植佩部分，並由全體繼承人承受其權利、義務，
    且依協議書之約定，在未逾陳雅尼債權受償額度外，陳植佩
    尚不應受分配，其繼承人尚不發生繼承受分配款，而公同共
    有分配款之問題。
  (四)丙○○○、丁○○抗辯：系爭協議書之內容約定由陳雅尼單
    獨領取執行分配款，與系爭提存書之提存物受取人不符，故
    無法履行等語。經查，系爭提存書之提存物受取人固記載為
    「丙○○○、己○○、乙○○、陳雅尼、丁○○」等人，惟
    依「辦理提存及領取提存物（款）須知」規定，取回或領取
    提存物，得委由代理人取回。又依強制執行法第130 條規定
    ，命債務人為一定之意思表示之判決確定或其他與確定判決
    有同一效力之執行名義成立者，視為自其確定或成立時，債
    務人已為意思表示。本件丙○○○、丁○○、己○○、乙○
    ○拒不依系爭協議書約定，為授權陳雅尼領取執行分配款之
    意思表示，致發生關於陳雅尼被授與代理權限之委任關係是
    否有效存在之爭執，既經本院為實體關係存在之認定，並命
    債務人為同意之意思表示，則陳雅尼於本件判決確定之後，
    原得依上開規定，據以提出行使代理權，而無丙○○○、丁
    ○○所指不得領取款項之情。
  (五)據上所陳，陳雅尼依系爭協議書所為主張為有理由，則丙○
    ○○、丁○○反訴主張應依共同債權，平均分受系爭執行分
    配款云云，即屬無據，不應准許。
七、綜上，陳雅尼請求確認系爭協議書為真正，及本於系爭協議
    書之約定，請求丙○○○、己○○、乙○○、丁○○應同意
    由陳雅尼領取系爭執行事件於92年7 月11日所作成分配表次
    序1 分配金額450,280 元及次序7 分配金額7,942,420 元；
    應同意由陳雅尼領取系爭執行事件於98年11月3 日再作成分
    配表次序1 分配金額12,170,447元，並同意將上開分配金額
    共20,563,147元給付陳雅尼，均有理由，應予准許。丙○○
    ○、丁○○反訴及追加之請求均為無理由；其假執行之聲請
    亦失所附麗，應併予駁回。是則原審判決如陳雅尼起訴聲明
    所示，及駁回丙○○○、丁○○之反訴，於法並無不合。上
    訴意旨指摘原判決不當，求予廢棄改判，為無理由，應予駁
    回其上訴。又本作事證已臻明確，兩造其餘攻擊、防禦，於
    終局結果不生影響，爰不予一一論述，併此敘明。
據上論結，本件陳雅尼追加之訴為有理由；丙○○○、丁○○上
訴及追加反訴為無理由，依民事訴訟法第449 條第1項、第78條
、第85條第2 項、第3項，判決如主文。
中    華    民    國    99    年    8     月    10    日
                            民事第一庭
                                審判長法官  黃金石
                                法      官  林健彥
                                法      官  謝肅珍
以上正本證明與原本無異。
如對本判決上訴，須於判決送達後20日內向本院提出上訴狀，其
未表明上訴理由者，應於上訴後20日內向本院提出上訴理由書（
均須按他造當事人之人數附繕本）。上訴時應提出委任律師或具
有律師資格之人之委任狀，並依附註條文規定辦理。如委任律師
提起上訴者，應一併繳納上訴審裁判費。
中    華    民    國    99    年    8     月    10    日
                                書  記  官  張宗芳
附註：
民事訴訟法第466 條之1 ：
對於第二審判決上訴，上訴人應委任律師為訴訟代理人，但上訴
人或其法定代理人具有律師資格者，不在此限。
上訴人之配偶、三親等內之血親、二親等內之姻親，或上訴人為
法人、中央或地方機關時，其所屬專任人員具有律師資格並經法
院認適當者，亦得為第三審訴訟代理人。
第1 項但書及第2 項情形，應於提起上訴或委任時釋明之。

司法院資訊處製作；財團法人民間司法改革基金會備份。
